【裁判字號】    92,易,641
【裁判日期】    921231
【裁判案由】    誣告
【裁判全文】
臺灣臺北地方法院刑事判決                          九十二年度易字第六四一號
    公  訴  人  臺灣臺北地方法院檢察署檢察官
    被      告  丙○○  男  五.
右列被告因誣告案件，經檢察官聲請簡易判決處刑（九十一年度偵字第一四五八０、
一八九七六號），及移送併辦（九十二年度偵字第三二三一號），本院簡易庭認不宜
以簡易判決處刑（九十二年度簡字第八九六號），改依通常程序審理，本院判決如左
：
    主  文
丙○○共同未指定犯人，而向該管公務員誣告犯罪，處有期徒刑月，如易科罰金，
以佰元折算壹日。
    事  實
一、丙○○與其妹乙○○（業經檢察官偵查終結，因涉嫌誣告罪繫屬本院以民國九十
    二年度易字第一九五六號審理中）均明知二人因互有資金周轉需要而相互約定換
    票，由乙○○於九十一年一月間某日在其擔任負責人之亨偉股份有限公司（設台
    北市○○路一八五號八樓之六，下稱亨偉公司）內所交付丙○○之支票二紙（發
    票人為亨偉公司，付款人為台灣中小企業銀行松江分行《下稱台灣中小企銀》，
    票載發票日期分別為九十一年四月八日、同年月十六日，支票號碼分別為ＡＹ0
    000000號、ＡＹ0000000號，金額分別為新台幣《下同》五十四萬
    七千三百元、五十二萬八千元），業經丙○○背書後持向丁○○○借款之用，並
    未遺失，竟因丙○○經濟狀況漸差，且有支票不獲兌現之跳票情形，為避免丙○○不能支付乙○○款項而使上開二紙支票跳票，影響亨偉公司之票信，二人即基
    於誣告之犯意聯絡，由乙○○向不知情之亨偉公司會計甲○○稱前揭二紙支票已
    經遺失，指示甲○○於九十一年三月十二日某時撰寫證明書一紙，在亨偉公司交
    由丙○○簽名以證明該二紙支票已經遺失，嗣由亨偉公司不知情之承辦人員前往
    台灣中小企銀取回票據掛失止付通知書、遺失票據申報書，由甲○○填寫相關資
    料並交由乙○○簽名後，向台灣中小企銀申報掛失止付上開二紙支票，而以警察
    局之遺失票據申報書向警察局誣告未指定犯人涉犯侵占遺失物罪，嗣因丁○○○
    提示該二紙支票不獲兌現始循線查悉上情。
二、案經台北市政府警察局松山分局、士林分局報告台灣台北地方法院檢察署檢察官
    聲請簡易判決處刑，及移送併辦，本院簡易庭認不宜以簡易判決處刑為之，改依
    通常程序審理。
    理  由
一、訊據被告丙○○固不否認於右開時間、地點因換票而取得其妹乙○○擔任負責人
    之亨偉公司前揭支票二紙，嗣並以該二紙支票向丁○○○借款，惟矢口否認有何
    誣告之犯行，辯稱：該二紙支票是因為乙○○資金需要而與伊約定換票，伊並有
    告知乙○○伊所持有之前開二紙支票已經經其背書後向丁○○○借款，並未遺失
    ，因為當時伊經濟陷入困難，乙○○知悉由伊所簽發之支票已經退票，怕影響亨
    偉公司票信，才自己去申報遺失云云。經查：
  (一)前揭二紙支票經被告背書後持向丁○○○借款，並由丁○○○分別於九十一年四
    月八日、十六日以駿融國際有限公司名義提示卻因支票已遭掛失止付而不獲兌現
    等情，業據證人丁○○○於警詢及偵查中指陳明確（見九十一年度偵字第一四五
    八０號卷第四、五、六六、六七頁），並有該二紙支票正反面影本、退票理由單
    、掛失止付票據提示人資料查報表、掛失止付通知書、遺失票據申報書各二紙（
    見同偵查卷第十一至十九頁、第八二至八六頁）附卷可稽，可佐被告上開關於此
    部分出於任意性之陳述與事實相符。
  (二)被告在取得前開二紙支票時係以其自己所簽發，付款人為華南商業銀行淡水分行
    ，發票日為九十一年四月十一日、同年月十九日，票面金額分別為五十四萬七千
    三百元、五十二萬八千元（漏寫「萬」字），票號為ＤＣ0000000號、Ｄ
    Ｃ0000000號之支票二紙與乙○○換票乙節，亦與證人乙○○本院調查、
    審理中所述相符（見本院九十二年五月二十三日訊問筆錄第二頁、同年十二月十
    七日審判筆錄第三頁），並有被告所簽發之二紙支票影本可憑（見台灣士林地方
    法院檢察署九十一年度他字第一八一四號卷第十一頁），是其二人間確係因資金
    周轉之需要而互有換票之約定。
  (三)證人乙○○前曾於警詢及九十一年九月二十三日偵查中稱被告因急需錢周轉而於
    九十一年一月間與其換票，並於九十一年三月十二日至其亨偉公司告知前揭二紙
    支票已經遺失，請其至銀行掛失止付（見第一四五八０號偵查卷第六頁、第一八
    一四號偵查卷第四九頁），後於九十一年九月二十四日偵查中又陳稱：「九十一
    年他在我公司與我換票，他因另案拜託我介紹律師，他開給律師的票跳票，我要
    他把我的票還我，他說票已經轉出去，叫我去報失止付」等語（見第一四五八０
    號偵查卷第八十頁），再於本院審理中證述：「因為我哥哥另外一個案子，他請
    我介紹律師給他，我就介紹我認識的律師給他，他開給律師的票跳票，九十一年
    三月初律師通知我，... 我跟我哥哥說你的支票沒有信用，我要確保我們公司的
    信用，我要求我哥哥把我先前開給他的兩張支票還給我，我會把我哥哥開給我的
    票還給他」、「九十一年三月初我要他兩張票還給我，他在電話中跟我說這兩張
    票已經遺失了，叫我趕快去掛遺失」等詞（見本院卷九十二年十二月十七日審判
    筆錄第四頁），前後數次所證均相矛盾。惟若確係被告需錢周轉而於九十一年一
    月間與證人乙○○換票，且事後因故將支票遺失，理應在支票遺失後馬上告知乙○○支票遺失之事，以便儘速處理支票遺失之事，同時解決被告需錢周轉而換票
    之困境，又豈會在同年三月初乙○○因律師通知其關於被告支票跳票而與被告聯
    絡之時，才告知乙○○此事？則證人乙○○於警詢及本院審理中所言顯然與常情
    有悖，而應以其於九十一年九月二十四日偵查中所述因從律師處得知被告支票跳
    票，遂要求被告將前揭交付之二紙亨偉公司支票交還，卻因被告告知支票已經背
    書轉讓出去，而前往申報支票遺失等詞較為可信。
  (四)又證人甲○○於偵查及本院審理中始終證述：係因總經理乙○○告知因開給被告
    之支票遺失，委託其辦理支票掛失止付事宜，其乃建議乙○○，因支票係被告所
    遺失，宜由被告開立證明書以釐清責任，之後便由其於九十一年三月十二日先行
    書立證明書之內容，迨被告到達亨偉公司後，由被告看過證明書內容後於其上簽
    名等情（見第一八一四號偵查卷第四八頁反面、本院九十二年十二月十七日審判
    筆錄第十五至十七頁），且有該證明書一紙在卷可憑（見第一四五八０號偵查卷
    第四三頁），而被告亦不否認該證明書上簽名係由伊所簽，伊雖否認簽名時證明
    書內容已經記載完成，然此業據證人甲○○證述如前，被告復無從證明伊簽名時
    ，證明書係空白乙節，且以被告本身已有做生意之經驗，亦經常使用支票，伊如
    何可能無從辨認乙○○所說要以該空白證明書及被告個人所簽發之二紙支票向銀
    行票貼之詞是否屬實，竟在一空白紙上簽名任由乙○○使用？顯見被告對於簽寫
    本案亨偉公司支票二紙已經遺失之證明書一事不僅知悉，並且於其上親自簽名，
    則其辯以不知證明書之內容，亦不知乙○○持該證明書申報支票遺失並掛失止付
    等詞，即無可採。此益證前開乙○○於九十一年九月二十四日偵查中所言較為可
    採，乙○○對於本案亨偉公司之支票二紙並未遺失，而已由被告持向丁○○○借
    款一事確實知悉，否則乙○○交付被告之支票二紙既已遺失，且由被告書立支票
    遺失之證明書交乙○○掛失止付，被告理應向乙○○取回二人互相換票擔保由其
    簽發之支票二紙，方符情理，然其二人卻均稱除其中票號ＤＣ0000000號
    之支票因金額漏寫「萬」字由被告取回外，另一紙支票並未取回等語，更證被告
    在將本案亨偉公司之支票二紙持向丁○○○借款之後，因經濟狀況變差，支票開
    始無法兌現，不能依照與乙○○換票之約定使自己所簽發之支票兌現，卻又無法
    返還乙○○交付之亨偉公司支票，始與乙○○共同謀議，由被告書寫支票遺失之
    證明書，交由乙○○辦理支票遺失、掛失止付之程序，以維護亨偉公司之票信。
  (五)按測謊之鑑驗，係就受測人對相關事項之詢答，對應其神經、呼吸、心跳等反應
    而判斷，其鑑驗結果有時亦因受測人之生理、心理因素而受影響，而不能達百方
    之百之準確性，是該鑑驗結果固可為審判之參考，但非為判斷之唯一及絕對之依
    據，鑑驗結果是否可採，應由法院斟酌取捨，最高法院八十五年度台上字第五七
    九一號及九十一年度台上字第七三七六號判決意旨均同此見解。本案偵查中檢察
    官雖得證人乙○○之同意，將其送台北市政府警察局為測謊之鑑定，並經測試前
    晤談後，經Polygraph儀器檢測生理反應情形及熟悉測試過程後，採Backster
    You Phase Test區域比對法及沈默回答法比對測試，圖譜經採七分位數據分析結
    果後，就「有關本案，是不是你哥哥看過證明書後才簽名？（回答：是）」、「
    有關本案，你哥哥有向你借支票嗎？（回答：有）」等問題未呈不實反應，而就
    「有關本案，是你哥哥叫你去報遺失的嗎？（回答：是）」一問題評定為無結論
    ，有該局九十一年十月三十一日北市刑鑑謊字第００六八號測謊測試結果通知書
    附卷（見第一四五八０號偵查卷第一０九頁），然證人乙○○關於上開測謊問題
    之回答與本案前開事實之認定並無相違，因此，縱其通過該測謊鑑定，亦不能為
    對其有利之認定。
  (六)被告與證人乙○○二人雖否認自己誣告之犯意，而互相指訴對方，然析上所述，
    其二人確有相互換票之行為，被告亦徵得乙○○之同意，將本案亨偉公司之支票
    二紙持向丁○○○借款，嗣因乙○○從其介紹予被告認識之律師處得知被告簽發
    之支票已經開始無從兌現，而要求被告將亨偉公司之支票返還，卻因被告已將之
    背書轉讓，乙○○在被告已無資力使支票兌現之下，又不願影響亨偉公司之票信
    ，遂由被告在遺失支票之證明書上簽名，交由不知情之會計甲○○辦理掛失止付
    之事項，並以遺失票據申報書向警察局誣告未指定犯人涉犯侵占遺失物罪，其二
    人均確實知悉上情，被告所辯，顯係卸責之詞，不足採信。本件事證已明，被告
    犯行已堪認定，應依法論科。
二、核被告所為係犯刑法第一百七十一條第一項之未指定犯人誣告罪，其與乙○○間
    具有犯意聯絡及行為分擔，為共同正犯，其等利用不知情之會計甲○○向台灣中
    小企銀申報支票遺失，並以遺失票據申報書向警局誣告未指定犯人涉犯侵占遺失
    物罪之行為，為間接正犯。爰審酌被告犯罪後未坦承犯行，並無悔意，其犯罪之
    動機係因自己經濟狀況不佳，為免影響其妹乙○○之亨偉公司票信而出此策，與
    其犯罪之手段、所生危害等一切情狀，量處如主文所示之刑，並諭知易科罰金之
    折算標準。
三、另公訴人移送併辦之九十二年度偵字第三二三一號，併辦意旨略以：被告明知原
    為其持有，發票人為乙○○及告訴人亨偉公司、付款人為台灣中小企銀，票載發
    票日期分別為九十一年四月八日、同年月十六日，支票號碼分別為ＡＹ0000
    000號、ＡＹ0000000號，金額分別為五十四萬七千三百元、五十二萬
    八千元之支票二紙，業經其背書後持向丁○○○借款之用，並未遺失，竟基於誣
    告之犯意，向乙○○謊稱支票遺失，而利用乙○○於九十一年三月十五日向台灣
    中小企銀申報掛失止付，同時填具致警察局之遺失票據申報書，而以書面向警察
    局誣告未指定犯人涉犯侵占遺失物罪，因認被告涉犯誣告罪嫌。查公訴人併辦之
    上開事實與前揭經本院認定被告有罪部分之事實相同，為同一案件，基於審判不
    可分之原則，自得由本院併予審理。至併辦之告訴人亨偉公司於告訴狀中另指被
    告涉有刑法第三百三十九條第二項詐欺得利罪嫌云云。惟查，告訴意旨既指被告
    係以其所簽發之票號ＤＣ0000000號支票漏寫一「萬」字而取回，確又不
    否認經檢視後該支票上確實漏寫「萬」字而將支票交還被告，則被告所稱是否有
    施以詐術，而使亨偉公司代表人乙○○陷於錯誤將支票交還，即不無疑義，況如
    前所述，被告與乙○○對於二人間換票與被告已將亨偉公司本案二紙支票背書轉
    讓，卻共同基於誣告之犯意謊報支票遺失等情，均相互知悉，則更難認亨偉公司
    代表人乙○○有陷於錯誤之情，再告訴人所指被告涉詐欺得利部分並未經公訴人
    移送併辦，又係被告為免除本身債務而另行起意犯之，與本案無裁判上一罪之關
    係，本院無從併予審究，亦附此敘明。
據上論斷，應依刑事訴訟法第四百五十二條、第二百九十九條第一項前段，刑法第二
十八條、第一百七十一條第一項、第四十一條第一項前段，罰金罰鍰提高標準條例第
一條前段、第二條，判決如主文。
本案經檢察官蕭斌志到庭執行職務
中      華      民      國    九十二    年     十二     月     三十一  日
                                      臺灣臺北地方法院刑事第四庭
                                          審判長法  官  黃雅芬
                                                法  官  楊代華
                                                法  官  黎惠萍
右正本證明與原本無異。
如不服本判決，應於判決送達後十日內向本院提出上訴狀（應抄附繕本）。
                                                書記官  楊麗娟
中      華      民      國    九十二    年     十二     月     三十一  日
附錄本案論罪科刑法條全文
刑法第一百七十一條第一項
中華民國刑法第一百七十一條
(未指定犯人誣告罪)
未指定犯人，而向該管公務員誣告犯罪者，處一年以下有期徒刑、拘役或三百元以下
罰金。
未指定犯人，而偽造、變造犯罪證據，或使用偽造、變造之犯罪證據，致開始刑事訴
訟程序者，亦同。


司法院資訊處製作；財團法人民間司法改革基金會備份。
